【裁判字號】    98,上易,1218
【裁判日期】    980812
【裁判案由】    違反勞動基準法
【裁判全文】
臺灣高等法院刑事判決                98年度上易字第1218號
上  訴  人  臺灣士林地方法院檢察署檢察官
被      告  甲○○
上列上訴人因被告違反勞動基準法案件，不服臺灣士林地方法院
96年度易字第1104號，中華民國97年11月19日第一審判決（起訴
案號：臺灣士林地方法院檢察署95年度偵續一字第42號），提起
上訴，本院判決如下：
    主  文
原判決撤銷，發回臺灣士林地方法院。
    理  由
一、公訴意旨略以：被告甲○○係中興巴士股份有限公司（下稱
    中興巴士公司）之副總經理，代表該公司處理勞工事務，為
    勞動基準法所稱之雇主，其明知雇主不得預扣勞工工資作為
    違約金或賠償費用，竟因中興巴士公司僱用之駕駛員乙○○
    ，於民國91年7月31日下午3時30分許，駕駛車牌號碼AF-228
    號營業大客車，行經臺北市中山區光華橋第019號燈桿處時
    ，不慎與對向由黃文凱所騎乘車牌號碼GFR-361號重型機車
    發生對撞，而於該案之責任歸屬、範圍大小、金額多寡等均
    未確定前，即預扣乙○○同年7月份之薪資新臺幣（下同）5
    萬4,339元，自同年8月15日起迄同年11月27日僅發放4,402
    元予乙○○，因認被告涉犯勞動基準法第78條、第26條之雇
    主不得預扣勞工工資作為違約金或賠償費用之規定。
二、原審以本件被告甲○○被訴於91年8月15日起，迄同年11月2
    7日止，涉犯勞動基準法第78條、第26條之罪嫌，該罪法定
    最高本刑為3萬元以下罰金，依修正前刑法第80條第1項第5
    款之規定，其追訴權時效期間為1年。本件公訴人遲至93年8
    月23日始以證人身分傳訊被告甲○○而實質上發動偵查行使
    追訴權（見93年度他字第460號偵查卷(一)第90至91頁），顯
    逾前述1年之追訴權時效期間，則本件追訴權時效業已完成
    ，揆諸前揭說明，爰不經言詞辯論，逕為諭知免訴之判決。
三、檢察官上訴意旨略以按告訴乃告訴權人向偵查機關申告犯罪
    事實所為之意思表示，而非告訴乃論之罪，其告訴僅為偵查
    開始之原因，以向偵查機關申告犯罪事實為已足，至告訴乃
    論之罪，其告訴不特為偵查之起因，且為訴追之條件，除申
    告犯罪事實外，尚須表示希望訴追意思（最高法院18年上字
    第798號判例及95年度台上字第481號判決意旨參照）。是非
    告訴乃論之罪，僅須申告犯罪事實為已足，而告訴乃論之罪
    除須申告犯罪事實，尚須表明訴追之意思。惟不論是非告訴
    乃論之罪，抑或告訴乃論之，告訴之內容均無須「指明犯人
    」為必要。又追訴權時效期間，自犯罪成立之日起算，但犯
    罪行為有連續或繼續之狀態者，自行為終了之日起算，刑法
    第80條第2頊亦定有明文。查本件被告甲○○自91年8月15日
    起至91年11月27日止，預扣告訴人乙○○之薪資，涉犯勞動
    基準法第78條、第26條之罪嫌，而告訴人於91年10月9日即
    向本署申告，其告訴之犯罪事實為「中興大業巴士股份有限
    公司之負責人預扣告訴人91年7月份之薪資」（見91年度他
    字第2426號偵查卷第13至16頁），是告訴人已經明確申告上
    開犯罪事實，又揆諸上開判例意旨，本件告訴人之告訴內容
    並無須「指明犯人」為必要，且告訴人提起告訴時，其追訴
    權時效尚未完成，原審所認臺灣士林地方法院檢察署遲至93
    年8月23日始行傳訊被告甲○○，而實質上發動偵查行使追
    訴權，顯逾前述1年之追訴權時效期間，容有未當等語。
四、按案件時效已完成者，應諭知免訴之判決，並得不經言詞辯
    論為之，刑事訴訟法第302條第2款、第307條分別定有明文
    。又行為後法律有變更者，適用行為時之法律，但行為後之
    法律有利於行為人者，適用最有利於行為人之法律，為95年
    7月1日修正施行之刑法第2條第1項所明定。查前開修正後刑
    法第80條第1項有關追訴權時效期間之規定，與修正前刑法
    第80條第1項規定不同，修正後刑法所定時效期間較長，表
    示行為人被追訴之期限較久，自屬對行為人不利，比較新舊
    法結果，自以修正前刑法第80條第1項規定較有利於行為人
    。故本件關於追效權時效，自應適用修正前刑法第80條第1
    項之規定。而關於追訴權時效之停止進行、期間計算，亦應
    一體適用修正前刑法第83條之規定。復按修正前刑法第80條
    第1項規定，追訴權因一定期間不行使而消滅，係指追訴機
    關於法定期間內怠於行使追訴權，即生時效完成而消滅追訴
    權之效果。故追訴權消滅時效之發生，應以不行使追訴權為
    其前提要件，而所謂追訴權之行使，應包括偵查、起訴及審
    判程序在內，苟已開始實際偵查，且事實上已在進行中，此
    時追訴權既無不行使之情形，自不生時效進行之問題，觀乎
    刑法第80條、第83條規定之立法意旨，益無疑義。申言之，
    公訴案件一經檢察官開始偵查，即應認為追訴權之行使，同
    時停止時效之進行。依原判決認定之事實，被告甲○○被訴
    於91年8月15日起，訖同年11月27日止，涉犯勞動基準法第
    78條、第26條之罪，依修正前刑法第80條第1項第2款規定，
    其追訴權時效應為1年，然告訴人於告訴人於91年10月9日即
    向臺灣士林地方法院檢察署申告，其告訴之犯罪事實為「中
    興大業巴士股份有限公司之負責人預扣告訴人91年7月份之
    薪資」（見91年度他字第2426號偵查卷第13至16頁），檢察
    官隨即分案（91年度他字第2426號）開始實施偵查，然當時
    係以中興大業巴士股份有限公司之董事長呂良宗為被告偵查
    ，惟因呂宗良未實際負責中興大業巴士股份有限公司之一般
    性業務，即呂宗良非主管人事解雇及款項結算等事宜，即非
    勞動基準法所稱執行該等業務之行為人，故經臺灣士林地方
    法院檢察署檢察官以92年度偵字第4221號對呂宗良等為不起
    訴處分，嗣臺灣士林地方法院檢察署檢察官將被告中興大業
    巴士股份有限公司涉嫌違反勞動基準法案件於93年1月31日
    簽分他案續行偵查，經檢察官於93年8月23日始以證人身分
    傳訊被告甲○○，始知甲○○為執行主管人事解雇及款項結
    算之人（見93年度他字第460號偵查卷(一)第90至91頁），並
    於96年4月26日以95年度偵續一字第42號提起公訴，有各該
    偵查卷宗可稽。本件檢察官於被告甲○○所犯違反勞動基準
    法罪追訴權時效尚未完成前，即已因告訴人之告訴開始實施
    偵查，其追訴權並無不行使之情形，故原審所認本件追訴權
    時效業已完成，尚不無研求之餘地，公訴人上訴以本件追訴
    權時效尚未完成，指摘原判決不當等，尚非無理由，應由本
    院將原判決撤銷發回原審法院另為適法之處理，又本件因原
    審諭知免訴係不當而撤銷，爰不經言詞辯論為之。
據上論斷，應依刑事訴訟法第369條第1項但書、第372條判決如
主文。
中    華    民    國    98    年    8     月    12    日
            刑事第九庭        審判長法  官  陳貽男
                                    法  官  周盈文
                                    法  官  許宗和
以上正本證明與原本無異。
不得上訴。
                                    書記官  林淑貞
中    華    民    國    98    年    8     月    13    日


司法院資訊處製作；財團法人民間司法改革基金會備份。
